---
title: "Análisis de grupos de genes (con tami)"
author: "Asier Ortega Legarreta"
date: "`r Sys.Date()`"
output:   
  html_document:
    df_print: paged
    latex_engine: lualatex
  pdf_document:
    latex_engine: lualatex
vignette: >
  %\VignetteIndexEntry{tarea52}
  \usepackage[utf8]{inputenc}
  %\VignetteEngine{knitr::rmarkdown}
---

```{=html}
<style>
body {
text-align: justify}
</style>
```

# Tarea 52

```{r}
doAll = FALSE
```

Cargamos las librerías que utilicemos.

- pacman: Package Management Tool 
- asierortega: contains the data we going to work with, and useful functions.
- tami: Statistical Bioinformatics.
- ggplot2: A system for 'declaratively' creating graphics.
- Biobase: Base functions for Bioconductor.
- SummarizedExperiment: SummarizedExperiment container.

```{r, eval = doAll}
library(pacman)
library(asierortega)
library(tami)
pacman::p_load(ggplot2)
pacman::p_load(Biobase)
pacman::p_load(SummarizedExperiment)
```

&nbsp;

## Análisis del data set de microarrays

#### Carga de datos
Cargamos el fichero **gse115484.rda** generado en la tarea 1 de microarrays. Previamente estos datos han sido preprocesados normalizandolos con el método RMA.

```{r, eval = doAll}
data(gse115484, package = "asierortega")
```

En los datos guardados tenemos varias sondas a las que no les corresponde ningún gen o que no se le ha asignado ningún gen, por lo que eliminaremos todas aquellas sondas que no estén anotados. De esta manera solamente trabajaremos con sondas que correspondan a genes. 

```{r, eval = doAll}
gse115484 = asierortega::unifyeset(gse115484, ID = "ENTREZID")
```

Cargamos los datos de KEGG para Sus scrofa. 

```{r, eval = doAll}
data(sscKEGGgsc, package = "asierortega")
```

&nbsp;

### Análisis de grupos de genes GSE115484

Para llevar a cabo el análisis utilizaremos la función **GeneSetTest** del paquete **tami**.

#### Hipótesis autoconetenida (*self-contained*)

La hipótesis nula autoconetenida o *self-contained* supone que ningún gen del conjunto de genes está asociado con el fenotipo. En nuestro ExpressionSet la columna que clasifica las muestras es **Tissue**.
A continuación vemos distintos parametros que decidimos:
- test = rowtmod = el análisis de expresión diferencial marginal se hace mediante t-test moderados (igual que el procedimiento que sigue limma).
- association = "statistic": con esto especificamos que utilizamos el estadístico del contraste como medida de asociación fenotipo-expresión.
- GeneSetNullDistr = self-contained: hipótesis nula autocontenida.
- nmax = 100: número máximo de combinaciones que se consideran.
- gsc = ****: colección de genes. 
- descriptive = mean: se utiliza la media como medida de enriquecimiento.
- correction = "BH":  el p-valor se ajustará con Benjamini-Hochberg. 

```{r, eval = doAll}
gse115484_self_mean = GeneSetTest(x = gse115484, y = "Tissue",
         test = rowtmod, association = "statistic", correction = "BH",
         GeneNullDistr = "randomization", GeneSetNullDistr = "self-contained",
         alternative = "two-sided",nmax = 100, id = "ENTREZID",
         gsc = sscKEGGgsc, descriptive = mean, foutput = "gse115484_self_mean")
```

Ahora repetiremos el mismo análisis pero utilizando el la media máxima como medida de enriquecimiento (descriptive = maxmean). Con maxmean quiere decir que se calcula la media de los valores positivos y de devuelve el maximo de estos valores. 

```{r, eval = doAll}
gse115484_self_maxmean = GeneSetTest(x = gse115484, y = "Tissue",
         test = rowtmod, association = "statistic", correction = "BH",
         GeneNullDistr = "randomization", GeneSetNullDistr = "self-contained",
         alternative = "two-sided",nmax = 100, id = "ENTREZID",
         gsc = sscKEGGgsc, descriptive = maxmean, foutput = "gse115484_self_maxmean")
```

Repetiremos el mismo analisis pero esta vez utilizando el valor de la mediana (descriptive = median).

```{r, eval = doAll}
gse115484_self_median = GeneSetTest(x = gse115484, y = "Tissue",
         test = rowtmod, association = "statistic", correction = "BH",
         GeneNullDistr = "randomization", GeneSetNullDistr = "self-contained",
         alternative = "two-sided",nmax = 100, id = "ENTREZID",
         gsc = sscKEGGgsc, descriptive = median, foutput = "gse115484_self_median")
```

&nbsp;

#### Hipótesis competitiva

La hipótesis nula competitiva asume que los genes del conjunto de genes no están más asociados con el fenotipo que los genes fuera del conjunto de genes. 

Repetiremos los mismos análisis anteriores, pero esta vez cambiaremos el parámetro GeneSetNullDistr = "competitive".

```{r, eval = doAll}
set.seed(123)
gse115484_comp_mean = GeneSetTest(x = gse115484, y = "Tissue",
         test = rowtmod, association = "statistic", correction = "BH",
         GeneNullDistr = "randomization", GeneSetNullDistr = "competitive",
         alternative = "two-sided",nmax = 100, id = "ENTREZID",
         gsc = sscKEGGgsc, descriptive = mean, foutput = "gse115484_comp_mean")

set.seed(123)
gse115484_comp_maxmean = GeneSetTest(x = gse115484, y = "Tissue",
         test = rowtmod, association = "statistic", correction = "BH",
         GeneNullDistr = "randomization", GeneSetNullDistr = "competitive",
         alternative = "two-sided",nmax = 100, id = "ENTREZID",
         gsc = sscKEGGgsc, descriptive = maxmean, foutput = "gse115484_comp_maxmean")

set.seed(123)
gse115484_comp_median = GeneSetTest(x = gse115484, y = "Tissue",
         test = rowtmod, association = "statistic", correction = "BH",
         GeneNullDistr = "randomization", GeneSetNullDistr = "competitive",
         alternative = "two-sided",nmax = 100, id = "ENTREZID",
         gsc = sscKEGGgsc, descriptive = median, foutput = "gse115484_comp_median")
```


A continuación obtendremos los dataframe correspondientes a cada uno. Con la función anterior pone como cabecera el identificador de GO, pero como hemos utilizado la base de datos KEGG vamos a cambiarlo. 

```{r, eval = doAll}
db_name = "KEGG"
gse115484_self_mean_df = tidy(gse115484_self_mean)
gse115484_comp_mean_df = tidy(gse115484_comp_mean)
gse115484_self_maxmean_df = tidy(gse115484_self_maxmean)
gse115484_comp_maxmean_df = tidy(gse115484_comp_maxmean)
gse115484_self_median_df = tidy(gse115484_self_median)
gse115484_comp_median_df = tidy(gse115484_comp_median)

colnames(gse115484_self_mean_df)[1] = db_name
colnames(gse115484_comp_mean_df)[1] = db_name
colnames(gse115484_self_maxmean_df)[1] = db_name
colnames(gse115484_comp_maxmean_df)[1] = db_name
colnames(gse115484_self_median_df)[1] = db_name
colnames(gse115484_comp_median_df)[1] = db_name
```

Observaremos de los distintos análisis que hemos realizado cuales de ellos cuantos grupos significativos encontramos. 

```{r, eval = doAll}
alpha = 0.05
length(gse115484_comp_maxmean_df$adjp)
significativos_p_self_mean = which(gse115484_self_mean_df$adjp < alpha)
length(significativos_p_self_mean)

significativos_p_comp_mean = which(gse115484_comp_mean_df$adjp < alpha)
length(significativos_p_comp_mean)

significativos_p_self_maxmean = which(gse115484_self_maxmean_df$adjp < alpha)
length(significativos_p_self_maxmean)

significativos_p_comp_maxmean = which(gse115484_comp_maxmean_df$adjp < alpha)
length(significativos_p_comp_maxmean)

significativos_p_self_median = which(gse115484_self_median_df$adjp < alpha)
length(significativos_p_self_median)

significativos_p_comp_median = which(gse115484_comp_median_df$adjp < alpha)
length(significativos_p_comp_median)
```

Estos resultados son muy interesantes porque de 213 grupos la cantidad de valores significativos varía mucho dependiendo de de si utilizamos una hipótesis nula autoconetenida o competitiva. En el caso de la autocontenida se obtiene mayor número de grupos de genes significativo y se obtienen mayor número de grupos significativos al utilizar el maxmean como medida de enriquecimiento. En la siguiente tabla se recogen los resultados.

&nbsp;

| GeneSetNullDistr | Descriptive | Significativos (adjP < 0,05) |
|------------------|-------------|------------------------------|
| self-contained   | mean        | 191                          |
| competitive      | mean        | 3                            |
| self-contained   | maxmean     | 194                          |
| competitive      | maxmean     | 9                            |
| self-contained   | median      | 191                          |
| competitive      | median      | 3                            |

&nbsp;